【裁判字號】    90,訴,1302
【裁判日期】    900719
【裁判案由】    清償借款
【裁判全文】
臺灣臺中地方法院民事判決  九十年度訴字第一三○二號
    原      告  中國信託商業銀行股份有限公司
    法定代理人  乙○○
    訴訟代理人  己○○
                甲○○
    被      告  戊○○○
                丙○○
                丁○○
右當事人間請求給付借款事件，本院判決如左：
    主    文
被告應連帶給付原告新台幣貳佰捌拾伍萬捌仟零玖元，及自民國八十九年九月二十八日起至
清償日止，按年息百分之九．一計算之利息，並自民國八十九年十月二十九日起至清償日止
，在六個月以內者，按上開利率百分之十，超過六個月者，按上開利率百分之二十計付違約
金。
訴訟費用由被告連帶負擔。
    事    實
甲、原告方面：
  一、聲明：如主文所示。
  二、陳述：被告戊○○○以其餘被告為連帶保證人，於民國（下同）八十八年四月二十七
      日向原告借用新台幣（下同）三百萬元，約定利息按年息百分之九．一採機動利率計
      算，遲延履行給付本金或利息時，除仍按上開利率計息外，逾期清償在六個月以內者
      ，按上開利率百分之十，超過六個月者，按上開利率百分之二十計付違約金，清償期
      為民國九十三年四月二十七日，並約定如有停止付款或拒絕承兌或付款者，或任何一
      宗債務不依約清償本金或利息者，債務視為全部到期。詎借款人僅繳納利息至八十九
      年九月二十七日後竟未依約清償，依約視同全部到期，計尚欠本金二百八十五萬八千
      零九元及利息、違約金迄未清償，依法被告自應負連帶給付責任。
  三、對被告抗辯之陳述：被告丁○○稱其已高齡八十歲，為無資力之老人，惟據原告之財
      調資料，被告丁○○仍有十足之財力，何來無資力，足見為不履行責任推託之詞。又
      查系爭借款約定書第四條第六款「任何一宗債務不約繳息時」原告自可依約將債務視
      為全部到期，借款人戊○○○對原告另有多筆債務到期未繳，依約全部債務應視為到
      期。況系爭借款為信用放款，本身已無擔保，自非銀行法第十二條之一所規範。末按
      連帶保證之所謂連帶，係指保證人與債務人負同一債務，對於債權人各負全部給付之
      責，被告丁○○為連帶保證人，自事依法對其請求全部給付之責。
  四、證據：提出借據暨約定書、歸戶財產查詢清單、授信調查書影本各乙紙為證。
乙、被告丁○○方面：
  一、聲明：駁回原告之訴。
  二、陳述：
  （一）緣本件被告戊○○○係十餘年前即與原告有借貸關係，當時連帶保證人均為丙○○
        與廖朝洲二人，本件借貸即是如此，嗣不知何故，於八十八年四月間原告將廖朝洲
        退保，要求被告丁○○作保，而被告丁○○已高齡八十歲，為無金錢及經濟能力之
        老人，原告未盡審查及告知義務，明知被告廖抨三已無資方，仍執意派員至被告丁
        ○○住處對保，硬要被告丁○○蓋章用印，並恫稱「如不作保，對你媳婦就會恨不
        利，本次將無法展期」云云，被告丁○○年事已高、智慮淺薄，在原告職員末告知
        契約條款內容，被告亦未詳閱密密麻麻之契約條款之情形下，迫不得已即在原告起
        訴狀所附「借據暨約定書」立據人欄內簽名蓋章，簽章後該書據竟即遭原告收執，
        迄未留存影本予被告丁○○，被告丁○○無從審閱上開書據，豈有意思表示合致之
        可能。
  （二）又查本件被告戊○○○自八十八年四月二十七日以來，均因依約按時繳納本件借款
        利息，實無任何違約之情，僅因被告戊○○○與原告間他筆借款延滯繳息，詎料原
        告竟將與被告戊○○○間所有各筆借款均視為到期，甚而拒絕原告戊○○○自八十
        九年九月二十七日之後就系爭借款按月繳納利息，而要求全數清償。
  （三）然系爭借據暨約定書之約款中，並無約定「借款人與貴行他筆借款末履行時所有其
        他筆借款均視為到期」之明文，況保證人更無從得知借款人是否尚與銀行間有其他
        債務關係，是以保證人自僅就本件特定之借款債務負保證之責，而本件借款既末屆
        清償期（約定到期日為九十三年四月二十七日），原告實無要求被告丁○○負保證
        人責任之理。
  （四）況查本件係「定型化契約」，按依照當事人一方預定用於同種類契約之條款而訂定
        之契約，為免除或減輕預定契約條款之當事人責任者，加重他方當事人之責任者，
        使他方當事人拋棄權利或限制其行使權利者，其他於他方當事人有重大不利益者，
        按其情形顯失公平者，該部分約定無效，民法第二百四十七條之一定有明文。是以
        本件系爭借據暨約定書中有關「拋棄時限利益」及「拋棄先訴抗辯」等特約條款，
        原告未盡告知義務，此種重大不利益之狀況，對被告丁○○顯失公平，依法未經意
        思表示合致，自屬無效。
  （五）末按銀行辦理自用住宅放款及消費性放款，已取得銀行法第十二條所定之足額擔保
        時，不得以任何理由要求借款人提供連帶保證人。銀行辦理授信徵取保證人時，除
        前項規定外，應以一定金額為限。未來求償時，應先就借款人進行求償，其求償不
        足部分得就連帶保證人平均求償之，銀行法第十二條之一規定甚明。由此益見原告
        不僅違法要求被告丁○○擔任連帶保證人，更未依上開規定先就借款人即被告戊○
        ○○進行求償，即遽然對被告丁○○起訴請求，顯於法未合。
丙、被告戊○○○、廖基三未於言詞辯論期日到場，亦未提出書狀作何聲明或陳述。
    理    由
一、本件被告戊○○○、廖基三未於言詞辯論期日到場，核無民事訴訟法第三百八十六條各
    款所列情形，爰依原告之聲請，由其一造辯論而為判決。
二、本件原告主張被告戊○○○以被告廖基三、丁○○為連帶保證人，於八十八年四月二十
    七日向原告借用三百萬元，約定利息按年息百分之九．一採機動利率計算，遲延履行給
    付本金或利息時，除仍按上開利率計息外，逾期清償在六個月以內者，按上開利率百分
    之十，超過六個月者，按上開利率百分之二十計付違約金，清償期為九十三年四月二十
    七日，並約定如有停止付款或拒絕承兌或付款者，或任何一宗債務不依約清償本金或利
    息者，債務視為全部到。詎借款人僅繳納利息至八十九年九月二十七日後竟未依約清償
    ，依約視同全部到期，計尚欠本金二百八十五萬八千零九元及利息、違約金迄未清償等
    事實，已據其提出借據乙紙為證，核屬相符，自堪信為真實。
三、被告丁○○雖辯稱：原告明知被告已無資力，仍執意至被告處對保，硬要被告蓋章用印
    ，並稱「如不作保，對你媳婦就會很不利，本次將無法展期」云云，被告在原告職員末
    告知契約條款內容，被告亦未詳閱密密麻麻之契約條款之情形下，迫不得已即在系爭借
    據暨約定書簽名蓋章，簽章後該收據竟遭原告收執，被告無從審閱，豈有意思合致之可
    能云云。惟按當事人主張有利於己之事實者，就其事實有舉證之責任，民事訴訟法第二
    百七十七條前段定有明文。被告對其受原告恫嚇脅迫為保證，不得詳閱契約條款乙節，
    依法應負舉證責任，其空言主張，洵無可採。被告既未能舉證證明受有恫嚇脅迫，其得
    就系爭借據暨約定書上之條款詳閱後，或向原告公司職員詢問後，於自由意識下為意思
    表示，並為連帶保證人之簽章，自難認有何意思表示不合致之情形，被告上開抗辯，顯
    無可採。系爭借據暨約定書條款既置於被告丁○○可得充分瞭解之情形下而簽訂，被告
    另辯稱：原告未盡告知關於「拋棄時限利益」及「拋棄先訴抗辯」等條款之義務，受有
    重大不利益，顯失公平云云，亦無可採。
四、查系爭約定書第四條第六款約定：「立約人如有任何一宗債務不依約付息時，貴行得將
    債務視為全部到期」。上開約定書並載明：「立約定書人（包括借款人、連帶保證人，
    以下簡稱立約人）對於中國信託商業銀行股份有限公司所負如借據正面所載之借款債務
    ，願遵守下列約定條款」等語，可知上開約定書第四條第六款所謂「立約人」，係指借
    款人及連帶保證人。本件被告戊○○○對原告所負數宗債務，其中多筆逾期未繳，為被
    告所不否認，則依上開約定，借款人被告戊○○○對原告所負多筆借款債務，應視為全
    部到期，系爭借款債務雖未屆清償期，亦無遲延繳息之情形，依約仍應視為到期，連帶
    保證人既為立約人，同意遵守契約書約定，對視為到期之連帶保證債務，自應負清償責
    任。被告丁○○抗辯系爭約定書未約定他筆借款未履行，所有借款視為到期云云，洵無
    可採。
五、原告依消費借貸及連帶保證契約請求被告連帶給付借款二百八十五萬八千零九元，並自
    民國八十九年九月二十八日起至清償日止，按年息百分之年息百分之九．一計算計算之
    利息，並自民國八十九年十月二十九日起至清償日止，在六個月以內者，按上開利率百
    分之十，超過六個月者，按上開利率百分之二十計付違約金為有理由，應予准許。
六、據上論結，本件原告之訴為有理由，依民事訴訟法第三百八十五條第一項前段、第八十
    五條第二項判決如主文。
中        華        民        國   九十     年      七       月     十九      日
                                臺灣臺中地方法院民事第一庭
~B法      官  吳蕙玟
右為正本係照原本作成
如對本判決上訴須於判決送達後廿日內向本院提出上訴狀
中        華        民        國   九十     年      七       月     十九      日
~B法院書記官


司法院資訊處製作；財團法人民間司法改革基金會備份。
